【裁判字號】    90,上易,972
【裁判日期】    900424
【裁判案由】    詐欺
【裁判全文】
臺灣高等法院刑事判決                              九十年度上易字第九七二號
    上  訴  人  臺灣板橋地方法院檢察署檢察官
    被      告  甲○○○
右上訴人因被告詐欺案件，不服臺灣板橋地方法院八十九年度易字第三三四二號，中
華民國九十年一月二十九日第一審判決（起訴案號：臺灣板橋地方法院檢察署八十八
年度偵續字第二八四號）提起上訴，本院判決如左：
    主  文
上訴駁回。
    理  由
一、公訴意旨略以：被告甲○○○於民國八十五年間，因將其夫華明根向花旗銀行貸
    得新台幣（下同）二百一十萬元挪用購買股票，股票下跌，致所投入之資金，虧
    損至只剩六十餘萬元。被告試圖以跟會及借款方式，取得資金，再入股市，將虧
    損補足，奈未能如願，非但未能彌補虧損，反因必須繳交房貸、死會會錢、借款
    利息，至積欠金額更行擴大，已陷於無清償能力之狀態，但為了繳交房貸、利息
    及死會會錢，竟意圖為自已不法之所有，於八十五年十一月間，以辦理繼承公婆
    遺留之土地須繳交遺產稅為由，先委請不知情之其父陳賜我（檢察官另為不起訴
    處分）至黃潘秀月位於台北縣中和市○○街一一二巷十八弄六號家中，向黃潘秀
    月提及被告因要繳遺產稅，擬向其借款之事，嗣被告即以電話與黃潘秀月聯絡借
    款事宜，隨即至上址以繳遺產稅為由向黃潘秀月詐稱調借二百萬元，並稱三個月
    內會清償債務，黃潘秀月因鑑於與被告之父陳賜我為多年鄰居，且認為其係為繳
    遺產稅，理當可以取得遺產，辦理完成後，應足以歸還所借款項，乃陷於錯誤而
    同意出借。但因黃潘秀月之存款只有一百萬元，因此只先同意交付被告一百萬元
    ，而於同年月二日黃潘秀月即邀同不知情之陳賜我至板橋信用合作社（已改制為
    板信商業銀行），幫其辦理定存解約，並將款項匯入被告於板橋信用合作社
    000000000000號帳戶內。嗣黃潘秀月再向其居於高雄市之妹妹林潘梅蓉調借五十
    萬元借予被告，林潘梅蓉於同年月二十一日至台灣銀行大昌分行將五十萬元匯入
    被告上開帳戶內。被告借得款項後，悉數作為繳交房貸、死會會錢及其他借款利
    息之用，並無其所稱辦理繼承繳交遺產稅之情事，且未依期清償借款。幾經黃潘
    秀月催討，均未償還，後於八十七年七月二十五日，黃潘秀月向被告催討，被告
    為虛應黃潘秀月催款，企圖拖延，乃書立借據一紙即簽發一張面額一百五十萬元
    之本票，並以一、二個月未還，將提供土地供其設定等言語再度欺騙黃潘秀月，
    但至今非但未還款，亦未見其提供任何土地設定，黃潘秀月至此始知受騙。因認
    被告犯有刑法第三百三十九條第一項之詐欺取財罪嫌。
二、按犯罪事實應依證據認定之，無證據不得推定其犯罪事實；又不能證明被告犯罪
    者，應諭知被告無罪之判決，刑事訴訟法第一百五十四條、第三百零一條第一項
    前段分別定有明文；又認定不利於被告之事實，須依積極證據，苟積極證據不足
    為不利於被告事實之認定時，即應為有利於被告之認定，更不必有何有利之證據
    。此之所謂證據，須確屬能為被告有罪之證明，而無瑕疵可指者，始足當之；再
    者，犯罪事實之認定，應憑證據，如未能發現相當證據，或證據不足以證明，自
    不能以推測或擬制之方法，以為裁判基礎；又所謂認定犯罪事實之證據，係指足
    以認定被告確有犯罪行為之積極證據而言，而認定犯罪事實所憑之證據，雖不以
    直接證據為限，間接證據亦包括在內，然而無論直接或間接證據，其為訴訟上之
    證明，須於通常一般人均不致有所懷疑，而得確信其為真實之程度，始得據之為
    有罪之認定，倘其證明尚未達到此一程度，而有合理懷疑存在時，事實審復已就
    其心證上理由予以闡述，敘明其如何無從為有罪之確信，因而為無罪之判決，尚
    不得任意指為違法（最高法院二十九年上字第三一０五號、四十年度臺上字第八
    六號、七十六年臺上字第四九八六號判例意旨參照）。
三、復按刑法第三百三十九條第一項之詐欺罪，須行為人主觀上有不法所有之意圖，
    客觀上有詐術行為之實施，始能成立，申言之，要以一方有不法取得財物之意思
    ，進而實施欺罔之行為，致使他方因該欺罔行為，至表意有所錯誤，結果而為財
    產上之處分行為，致受損害，始足當之。所謂以詐術使人為物之交付，必須被欺
    罔者（即受詐欺人）因其詐術而陷於錯誤，若於方法上不能認為詐術，亦不致使
    人陷於錯誤，其間所為係在雙方均得以充分認知了解之前提下，所為具有共同性
    認知之雙方合意性（含明示、默示）之契約（含借貸等有名、無名契約）或合同
    行為抑或由第三者介入而無共同之犯行者，即不構成該罪（最高法院四十六年臺
    上第二六○號、十九年上字第一六九九號判例意旨參照）。換言之，刑法之詐欺
    罪，須行為人以詐術，使他人陷於錯誤，因而獲取財物始能成立，是以行為人如
    非蓄意利用詐術為之獲取，或相對人並非受欺罔而陷錯誤，不得以行為人事後未
    履行民事契約，即加推定犯行。是知，當事人間於債之關係成立（如：借貸等）
    後，如有債務不履行之情形，在一般社會經驗上可能之原因甚多，縱令出之於惡
    意致有遲延給付或不為給付之情事，苟無足以證明其在債之關係發生時，自始即
    有詐欺取財之犯罪故意，尚難以債務不履行之客觀狀態，即推定債務人有詐欺取
    財之犯意。
四、公訴人認被告涉犯詐欺取財罪嫌，無非以被告坦承及據告訴人即被害人黃潘秀月
    之夫乙○○、被害人黃潘秀月之指訴，復有板橋信用合作社匯款申請書、臺灣銀
    行匯款回條、借據、本票等可佐證為其論據。
五、訊之被告承認前揭向告訴人之妻黃潘秀月借款之事實，惟堅詞否認有詐欺取財之
    犯行，辯稱：有向黃潘秀月借錢，有付利息，沒有騙她，伊向黃潘秀月借一百萬
    元每月付利息每月一萬五千元，向潘梅蓉借五十萬元付利息七千五百元，共付一
    年多。後來經濟困難才未付，後來與以八十萬元達成和解等語。按告訴人之告訴
    ，係以使被告受刑事追訴為目的，是其陳述是否與事實相符，仍應調查其他證據
    以資審認（最高法院五十二年臺上字第一三００號判例意旨參照）。經查告訴人
    雖指訴稱：被告至其住處，對其詐稱因欲辦理遺產繼承事項需款孔急，‧‧‧‧
    。惟被告於檢察官偵查中供稱：「錢是我自己借的，我欠錢用，與他們認識很久
    」等語；被害人黃潘秀月陳稱係被告出面借的等語（均見八十八年一月二十九日
    訊問筆錄）。告訴人乙○○於原審陳稱：「有一個月匯入一萬五千元來，不知匯
    了多少時間」等語；而被告於原審辯稱：「沒有逃走，只是現在無法還，他們要
    還多一點，欠一百五十萬元，付一年多利息，潘秀月一月拿一萬五千元，潘秀月
    妹妹拿七千元」等語；（均見原審九十年一月十日審判筆錄）。參以被害人黃潘
    秀月陳稱：「陳周滿足（按係被告之母）叫被告甲○○○向我借款，我們與他們
    是鄰居，平時交往不錯」等語（見同上原審筆錄）。綜上觀之被告與告訴人、被
    害人係鄰居，平時交往不錯，才有此金錢借貸關係。公訴意旨所述之板橋信用合
    作社匯款申請書、臺灣銀行匯款回條、借據、本票等均僅能證明上開借貸過程之
    事實，被告於借貸後亦支付利息匯入告訴人乙○○於板橋信用合作社儲蓄部之帳
    戶，有匯款回條影本在卷可稽，被告於一年後（據告訴人陳稱被告之利息已經給
    了一年左右，見八十八年二月十一日偵查筆錄），雖因經濟困難未再支付利息，
    且未能依約償還本息，惟被告於九十年三月十六日已以八十萬元與告訴人達成和
    解，有協議書影本在卷可稽，尚難認被告於借款之初有不法所有之意圖。至於告
    訴人指訴被告於借款之初，詐稱係要繳遺產稅云云，惟此為被告所否認，被告於
    本院調查時辯稱：「我向黃潘秀月借一百萬元，向潘梅蓉借五十萬元。我是因股
    票套牢為解套才借錢有付利息。那時我公公過世，黃潘秀月問我是否要繳遺產稅
    ，我說是」。況金錢貸與他人，借款人要做何用途，借款人自有其運用之自由，
    尚難以之即認被告對於貸與人黃潘秀月有施用詐術之情事，綜上所述，尚難認被
    告有詐欺取財之犯行。此外，復查無其他積極證據足證被告有被訴之詐欺犯行，
    不能證明被告犯罪。
六、原審以不能證明被告犯罪，諭知被告無罪之判決，經核並無不合。檢察官上訴意
    旨仍執被告坦承有向告訴人借款及未還借款之事實，且被告借款之時已無清償債
    務之能力，且佯稱欲繳遺產稅而借款，被告焉無不法所有之意圖，應構成詐欺罪
    等詞，指摘原判決不當，為無理由，應予駁回其上訴。
據上論斷，應依刑事訴訟法第三百六十八條，判決如主文。
本案經檢察官林炳雄到庭執行職務。
中      華      民      國      九十      年      四    月    二十四    日
                              臺灣高等法院刑事第三庭
                                  審判長法  官  張  連  財
                                        法  官  張  傳  栗
                                        法  官  李  英  勇
右正本證明與原本無異。
不得上訴。
                                        書記官  倪  淑  芳
中      華      民      國      九十      年      四    月    二十五    日


司法院資訊處製作；財團法人民間司法改革基金會備份。
